【裁判字號】    94,重上更(三),474
【裁判日期】    950406
【裁判案由】    偽造文書等
【裁判全文】
臺灣高等法院臺南分院刑事判決   94年度重上更(三)字第474號
上  訴  人
即  被  告  甲○○
選任辯護人
扶助  律師  黃紹文  律師
            徐美玉  律師
            黃溫信  律師
上列上訴人因偽造文書等案件，不服臺灣臺南地方法院86年度訴
字第1493號中華民國87年9月7日第一審判決（起訴案號：臺灣臺
南地方法院檢察署86年度營偵字第231號、第411號、第878號）
，提起上訴，判決後，經最高法院第三次發回更審，本院判決如
下：
    主  文
原判決撤銷。
甲○○無罪。
    理   由
一、本件公訴意旨略以：被告甲○○與胡夢蘭係夫妻，竟與乙○
    ○共同意圖偽造金門高粱酒販售牟利，於民國（下同）85年
    9 月初，商妥由甲○○提供偽造所需之紙箱、銷售憑證、瓶
    蓋、封套及標籤等物交由乙○○在嘉義縣民雄鄉北斗村北勢
    子3 之11號負責製造假酒，並貼上偽造之鋪金門高樑標籤，
    加蓋檢驗章、監封章、日期章後，裝箱交由甲○○載往各地
    販賣圖利，足以生損害於菸酒公賣局及消費者，嗣於85年12
    月2日下午16時許經警循線在台南縣白河鎮○○路1之61號吳
    賴太及台南縣東山鄉水雲村牛肉崎62號蔡政良住處，查獲
    如附表一所示之物，復於86年1 月20日下午16時許於甲○○
    夫婦住處，查獲如附表二所示之物，又於同日17時許在吳賴
    太住處查獲如附表三所示之物。因認其犯台灣省內菸酒專
    賣暫行條例第37條第1款、第5款，刑法第339條第1項、第
    211條、第216條之罪嫌云云。
二、按犯罪事實應依證據認定之，無證據不得認定其犯罪事實。
    又不能證明被告犯罪者，應諭知無罪之判決，刑事訴訟法第
    154條、第301條第1 項分別定有明文。所謂犯罪事實之證據
    ，係指足以認定被告確有犯罪行為之積極證據而言，該項證
    據且須適合被告犯罪事實之認定，始得採為斷罪資料（最高
    法院29年上字第3105號、53年台上字第2750判例參照）。本
    件公訴人認被告有上開犯行，無非以：（一）胡夢蘭、吳賴
    太於警訊時指稱查扣之酒類專賣憑證等證物係被告所有。
    （二）證人即保七總隊小隊長郭景星證稱本案係監聽文告之
    電話而查獲。（三）查獲之高粱酒及瓶蓋、封套、銷售憑證
    、標籤等物，經鑑定與金門酒廠之樣品不符為依據。惟訊據
    上訴人即被告甲○○堅決否認有上開犯行，辯稱：伊與乙○
    ○不認識，絕未與其共同製造假酒，警方並未在伊家中查獲
    標籤、包裝盒或任何犯罪之證據，伊並未與蔡政良以電話連
    絡，警方之監聽錄音亦非伊之聲音，至附表二所示之酒類係
    伊於85年間犯違反懲治走條例案件（即本院85年度訴字第
    599 號）所留下來的，伊打算自己喝的，並非伊偽造的等語
    。
三、按被告以外之人於審判外之言詞或書面陳述，除法律有規定
    者外，不得作為證據，刑事訴訟法第159條第1項定有明文。
    查胡夢蘭於警訊中雖供稱：「警方查獲如附表二所示之酒類
    為我先生甲○○所有」（警卷1 頁背面），吳賴太於警訊
    中亦供承：「警方在我台南縣白河鎮○○里○○路1之61 住
    處查獲之如附表三所示之酒類及偽造酒類物品，為甲○○所
    有」、「甲○○所有之該些違法物品是於85年12月初開始寄
    放在我家，他只說寄放一陣子很快就會搬走，因而無收任何
    代價」（警卷4 頁背面），惟於歷次偵、審中均否認警訊所
    述屬實，分別供稱：「扣案如附表二所示之物是甲○○用以
    餽贈客戶所剩的，我不知道係假酒，亦未販賣」及「該台南
    縣白河鎮○○路1之61 號係我廢棄之工寮，不知道該處查獲
    之酒類及酒類包裝物品係何人所有」 (詳營偵字第10頁、第
    21頁、第22頁、原審卷第17頁、第32頁、第146 頁、上訴卷
    一第51頁、第87頁、更一卷第72頁、第73 頁)，彼等前後所
    供已有重大瑕疵。被告對警訊筆錄一再存疑，並請求勘驗錄
    音，惟經本院向行政院海岸巡防署海洋巡防總局第五海巡隊
    調錄音帶結果，該海巡隊於94年10月24日以洋局五偵字第
    0940053989號函稱：「因逾保存期限已銷燬」，況胡夢蘭、
    吳賴太等於警訊之陳述，均屬證人於審判外之言詞陳述，
    復無證據證明具刑事訴訟法第159條之3之有可信之特別情況
    存在，應認無證據能力，而不得採為不利於被告之認定，合
    先敘明。
四、公訴人以：證人即保七總隊員警郭景星、羅強鑫均稱本案係
    監聽被告之電話而查獲被告僱用周柏郁開車前往乙○○之租
    賃處所載酒，且提供偽造所需之紙箱、銷售憑證、瓶蓋、封
    套及標籤等物交由乙○○負責製造假酒，並貼上偽造之鋪金
    門高樑標籤，加蓋檢驗章、監封章、日期章後，裝箱交由甲
    ○○載往各地販賣圖利云云。惟查：
    (一)被告有無與乙○○共同偽造金門高粱酒販售牟利：訊據
        被告堅決否認，並辯稱：伊與乙○○不認識，並未與其
        共同製造假酒，經本院調乙○○詐欺案卷，據乙○○於
        該案警訊中供稱：「我在嘉義縣民雄鄉北斗村北勢子3
        之11號替綽號【王仔】之男子代工製造偽造金門高樑酒
        」、「我於85年9 月初與【王仔】談妥代他偽造金門高
        樑類後，在同年9 月10日租到嘉義縣民雄鄉北斗村北勢
        子3之11號做為工廠，至同年10月初，【王仔】陸續將
        偽造所須之紙箱、紙盒、標籤、空瓶、原料用之省產
        0‧3公升高粱酒及私釀酒 (20公升裝)等運至工廠內，
        我即依【王仔】之指示將省產0‧3公升高粱酒2箱加1桶
        20 公升私釀酒之比例混和，再分裝入0‧6公升或0‧75
        公升或金門紀念酒之空瓶內，復貼標籤、封套等偽造製
        成口門酒類，並裝箱後，再在箱上蓋金門酒酒廠監封印
        後完成，【王仔】付我每瓶代工工資二十五元」、「製
        成之偽造金門高樑酒類後，【王仔】會定時來載走，並
        送往超市、酒家販售」、「警方工廠內之原料用之省產
        0 ‧3公升高粱酒600瓶、私釀酒1020公升、金門酒類銷
        售憑證6000張、各式金門酒類標籤、封套、紙盒、紙箱
        及偽造金門酒廠監封章1枚、封箱機1台等，皆【王仔】
        所有」 (詳內政部警政署保安警察第七總隊第二大隊第
        4934號卷第9頁、第10頁)。偵查中亦稱：「在周柏郁處
        查獲的酒，是我搬去放的，是綽號【王仔】叫我搬去的
        」 (詳86年偵字第240號卷第22頁)，於該案原審亦為相
        同之供述 (詳86年訴字第313號卷第23頁)，雖乙○○於
        該案更一審時曾供稱：偽酒是與甲○○共同製造云云（
        詳88年上更一字第461卷第38頁)，但於本案上訴審及更
        三審時又明確供稱：「我不認識被告甲○○」、「假酒
        是與一位姓王的做的，不是甲○○僱用我做的」、「所
        製造之假酒沒有交給甲○○賣過」 (詳87年上訴字第17
        01號卷第73頁、95年2月16日筆錄)，乙○○於前案更一
        審所述與其歷次偵、審所供均不符，至乙○○所使用之
        偽造紙箱、銷售憑證、瓶蓋、封套及標籤等物，依前述
        亦屬【王仔】所提供，公訴人認係被告所提供，惟並未
        舉證以實其說，且依卷附資料，亦無法證明被告有提供
        上開偽造紙箱、銷售憑證、瓶蓋、封套及標籤等物，又
        無其他積極證據，足以補強其所述屬實，揆諸上開說明
        ，殊難乙○○認與被告共同製造假酒之犯行。
    (二)被告有無僱用周柏郁開車前往乙○○之租賃處所載酒部
        分：被告亦堅決否認曾僱用周柏郁開車前往乙○○之租
        賃所載酒，經本院調乙○○詐欺案卷，據周柏郁於該案
        警訊供稱：「是我朋友乙○○打電話給我，告知我要幫
        他借一台小貨車，讓他裝載偽造高粱酒…我答應他並要
        他前來我家取車…」（詳內政部警政署保安警察第七總
        隊第二大隊第4934號卷第2頁)，偵查中供稱：「在我旁
        空地查獲之假酒是乙○○寄放的，貨車是我向朋友借的
        ，假酒是乙○○載來該處放的」、「我不認識甲○○，
        我家查獲的酒是乙○○的」 (詳86年偵字第240 號卷第
        21頁、第22頁），審理中亦為相同之供述（詳86年訴字
        第313號卷第24頁、86年上訴字第1136 號卷第24頁、第
        29頁、第30頁、88年上更一字第461 卷第31頁），依上
        所述，被告與周柏郁並不認識，亦無僱用周柏郁開車前
        往乙○○之租賃處所載酒，是公訴人此部分之指訴，尚
        乏依據。
    (三)又卷附監聽紀錄譯文中關於被告部分，僅記載「嘉義出
        事了」、「周仔也出事了」、「我要去幫人交保」，而
        85年12月1日18時零7分所記載：「Ａ：（指上訴人）你
        那個『念仔』有改過嗎 (指偽金門酒精廠之金門紀念酒
        空瓶）?B：（指蔡仔）改過了」、「Ａ：改過了，那你
        幫我用一千多支下來，B：哦」、「Ａ：要不然我會暈
        了哪，B：這樣哦」、「Ａ：是呀、B：好的，我明天幫
        你做」、「Ａ好呀，『塞仔』（指金門酒瓶塞）拜託幫
        我用一下」，惟上揭通話內容係上訴人與玻璃工廠之「
        蔡仔」以（03）0000000 號電話聯絡，再依證人郭景星
        於上訴審之證稱：「從第一通電話裡面，因為是玻璃公
        司，和甲○○沒有關係，所以就沒有去查」（詳上訴卷
        (一)第72頁），該段通話內容既與被告之偽造高粱酒犯
        行無涉，亦難據此而認定被告有偽造金門高粱酒之犯行
        (詳本次發回意旨)。從而證人郭景星、羅弘鑫於偵查中
        供稱：「我們有監聽甲○○的行動電話，知道他有製造
        假酒，是經由線報得知的」、「本件是根據線報，檢舉
        甲○○有製造假酒」，惟經檢察官詢以：為何乙○○到
        案時稱是【王仔】僱他？答稱：「是他推托之詞」（詳
        86年營偵字第231號卷第26頁、第27頁、86年偵字第
        1289號卷第15頁），則證人郭景星、羅弘鑫上開證詞，
        顯係個人意見，並無其他證據可憑，殊難為被告不利之
        證明。
    (四)蔡政良於王瓅五等詐欺案之偵查中供稱：「85年1月11
        日下午3 點40分在在我住處查獲私釀酒等，是乙○○寄
        放的，我11月25日開刀，後我回到家中就看到這些東西
        了，他說他有一些酒要放在我家裏，我有扣機給他，但
        他沒來取回」（86年1 月12日訊問筆錄附於86年度營偵
        字185號卷第8頁），本案偵查時亦稱：「查獲之酒是朋
        友乙○○所有的，當時我有提供名片，不是乙○○此人
        。我認識乙○○，在85年11、2 月間拿來寄放我處的」
        、「因為他沒有地方放，且我一返回就知道係假酒，我
        就打呼叫器給他，但均找不到他」、「黃某寄放酒類沒
        有人知道」（詳86年營偵字第878號卷第15頁至16頁)，
        嗣於原審審理時改稱稱：「是潘偉強寄放的，潘住永康
        ，詳細地址我不知道，潘拿一張乙○○名片來，說要寄
        放，我一直以為他叫乙○○，偵查後，我才知道他叫潘
        偉強，但亦稱我沒有提供住處給甲○○藏放偽造之標籤
        及酒類」、「酒是潘偉強的（詳86訴字第1493號卷第31
        頁、第53頁）、另證人黃上軒亦證稱：「認識潘偉強，
        並受僱送貨2 個月，是潘偉強叫我送酒送到蔡政良及吳
        賴太住處 (詳86訴字第1493號卷第53頁），證人李景
        星證稱：「我曾聽說扣案之物是黃上軒老板潘偉強所有
        ，事發之後因被告（甲○○）去找黃上軒，黃上軒跟我
        講的（詳86訴字第1493號卷第121頁)，證人廖三合證稱
        ：「潘偉強有向我買一次私酒，大約10幾桶」 (詳87年
        度上訴字第1701號卷一第68頁、第69頁），雖證人潘偉
        強否認上情，供稱：「伊並不認識黃上軒，他們（被告
        等）可能聯合要把責任推給我。」（詳86訴字第1493號
        卷第53頁），就上開證人之供述，均未述及被告曾僱用
        彼等載送假酒之情形，亦難執以認定被告犯罪之證據。
        被告既未參與製造假酒販賣，公訴人認其犯台灣省內菸
        酒專賣暫行條例第37條第1款、第5款 (該條例於91年5
        月22日公告廢止，並制定菸酒管理法於93年7月1日施行
        ) ，亦失所依據，乃應為無罪之諭知，並予敘明。
五、綜上所述，被告所辯：伊與乙○○不認識，絕未與其共同製
    造假酒販賣一節，應可採信，此外又查無其他任何積極之證
    據，足認被告有上述犯行，被告之犯罪既不能證明，依法自
    應為無罪之判決，原審未予詳察，予以論罪科刑，尚有未合
    ，被告上訴意旨，否認犯罪，指摘原判決不當，為有理由，
    應由本院撤銷並為無罪之諭知，以期平允。
六、據上論斷，應依刑事訴訟法第369條第1項前段、第364條、
    第301條第1項前段，判決如主文。
本案經檢察官林炎昇到庭執行職務。
中    華    民    國    95    年    4     月    6     日
                      刑事第五庭審判長法  官  楊明章
                                      法  官  楊子莊
                                      法  官  戴勝利
以上正本證明與原本無異。
檢察官如不服本判決應於收受本判決後十日內向本院提出上訴書
，其未敘述上訴理由者並得於提起上訴後十日內向本院補提理由
書。
                                      書記官  陳淑貞
中    華    民    國    95    年    4     月    7     日
附表一：
查獲地點：台南縣東山鄉小雲村牛肉崎六二號
┌──┬────────────┬────┬────┐
│編號│名稱                    │單位    │數量    │
├──┼────────────┼────┼────┤
│１  │金門高梁酒（偽造）      │0.6L/瓶 │五      │
├──┼────────────┼────┼────┤
│２  │精選高梁酒（偽造）      │0.6L/瓶 │九十六  │
├──┼────────────┼────┼────┤
│３  │越陳越香高梁酒（偽造）  │0.6L/瓶 │二十四  │
├──┼────────────┼────┼────┤
│４  │私釀酒                  │0.6L/瓶 │一一０  │
├──┼────────────┼────┼────┤
│５  │精選高梁酒紙箱（偽造）  │個      │三十    │
├──┼────────────┼────┼────┤
│６  │特選高梁酒紙箱（偽造）  │個      │一００  │
├──┼────────────┼────┼────┤
│７  │偽造越陳越香高梁酒紙盒  │個      │二五０  │
└──┴────────────┴────┴────┘
┌──┬────────────┬────┬────┐
│８  │偽造精選高梁酒紙盒      │個      │一００  │
├──┼────────────┼────┼────┤
│９  │偽造空瓶                │個      │五九二  │
├──┼────────────┼────┼────┤
│１０  │塑膠筒                  │個      │一      │
├──┼────────────┼────┼────┤
│  │抽酒馬達                │個      │二      │
├──┼────────────┼────┼────┤
│  │偽造瓶塞                │個      │九０００│
├──┼────────────┼────┼────┤
│  │封箱機                  │個      │一      │
├──┼────────────┼────┼────┤
│  │偽造金門酒廠監封章      │個      │一      │
├──┼────────────┼────┼────┤
│  │偽造金門酒廠檢驗章      │個      │一      │
├──┼────────────┼────┼────┤
│  │偽造日期章              │個      │四      │
└──┴────────────┴────┴────┘
┌──┬────────────┬────┬────┐
│  │偽造金門高梁酒正標貼    │個      │二六０  │
    ││0.75L                   │        │        │
├──┼────────────┼────┼────┤
│  │偽造封瓶膠模            │張      │三００  │
├──┼────────────┼────┼────┤
│  │偽造金門高梁酒銷售憑證  │張      │一一０  │
├──┼────────────┼────┼────┤
│  │偽造金門高梁酒正標貼    │張      │三００  │
├──┼────────────┼────┼────┤
│  │偽造封瓶膠模            │張      │一二０  │
└──┴────────────┴────┴────┘
附表二：
查獲地點：台南縣白河鎮○○路十八號
┌──┬─────────────┬────┬────┐
│編號│  涉  嫌  貨  品  名  稱  │單    位│數    量│
├──┼─────────────┼────┼────┤
│ １ │偽造精選高梁酒            │0.6L/瓶 │  十六  │
├──┼─────────────┼────┼────┤
│ ２ │偽造金門紀念酒            │0.6L/瓶 │    二  │
├──┼─────────────┼────┼────┤
│ ３ │偽造馬祖越陳越香高梁酒    │0.6L/瓶 │ 六十一 │
├──┼─────────────┼────┼────┤
│ ４ │偽造特級高梁酒            │0.75L/瓶│  十二  │
├──┼─────────────┼────┼────┤
│ ５ │偽造特選高梁酒            │0.6L/瓶 │ 六十一 │
├──┼─────────────┼────┼────┤
│ ６ │偽造孔府宴酒              │0.5L/瓶 │  十四  │
├──┼─────────────┼────┼────┤
│ ７ │偽造貴州醇酒              │0.5L/瓶 │    二  │
└──┴─────────────┴────┴────┘
┌──┬─────────────┬────┬────┐
│ ８ │偽造瀘州醇酒              │0.5L/瓶 │  十二  │
├──┼─────────────┼────┼────┤
│ ９ │偽造酒鬼酒                │0.54L/瓶│    一  │
├──┼─────────────┼────┼────┤
│ １０ │偽造廈門高梁酒            │0.5L/瓶 │  二十  │
├──┼─────────────┼────┼────┤
│  │偽造董公酒                │0.5L/瓶 │    二  │
└──┴─────────────┴────┴────┘
附表三：
查獲地點：台南縣白河鎮○○路一之十六號
┌──┬─────────────┬────┬────┐
│編號│  名                  稱  │數    量│單    位│
├──┼─────────────┼────┼────┤
│ １ │偽造精選高梁酒            │     四 │0.6L/瓶 │
├──┼─────────────┼────┼────┤
│ ２ │偽造外包裝紙箱            │ 一二０ │   個   │
├──┼─────────────┼────┼────┤
│ ３ │偽造塑膠瓶蓋              │ 四二０ │   個   │
├──┼─────────────┼────┼────┤
│ ４ │偽造精選高梁瓶蓋封套      │ 六五０ │   個   │
├──┼─────────────┼────┼────┤
│ ５ │偽造金門酒銷售憑證        │ 二七０ │   張   │
├──┼─────────────┼────┼────┤
│ ６ │偽造0.75特級高梁酒標籤    │ 二六０ │   張   │
├──┼─────────────┼────┼────┤
│ ７ │偽造特級高梁瓶蓋          │   五五 │   個   │
└──┴─────────────┴────┴────┘


司法院資訊處製作；財團法人民間司法改革基金會備份。
